臺灣高等法院民事判決　　　　　　　　 94年度上易字第620號
上　訴　人　甲○○
　　　　　　乙○○
訴訟代理人　郭鑫生律師
被　上訴人　丙○○
訴訟代理人　李秋銘律師
複　代理人　黃金亮律師
上列當事人間請求拆屋還地事件，上訴人對於中華民國94年6月2
日臺灣宜蘭地方法院94年度羅訴字第一號第一審判決，提起上訴
，本院於中華民國96年11月13日言詞辯論終結，判決如下：
    主  文
上訴駁回。
第二審訴訟費用由上訴人負擔。
    事實及理由
一、被上訴人主張：坐落宜蘭縣蘇澳鎮○○段1506地號、1507地
    號土地（下稱系爭土地）為其所有，上訴人未經其同意而無
    合法權源占有系爭土地如原判決附圖所示Ａ、Ｂ部分，面積
    各為0.025958公頃、0.009745公頃（下稱系爭土地Ａ、Ｂ部
    分），由上訴人乙○○搭蓋平房於其上。雖上訴人主張與訴
    外人楊林素珠訂有家產分析協議書，仍係上訴人與訴外人楊
    林素珠間之債權債務關係，並不當然拘束被上訴人。為此，
    爰基於民法第767 條之規定，請求上訴人應自系爭土地Ａ、
    Ｂ部分遷出，上訴人乙○○應將系爭土地上Ａ、Ｂ部分之平
    房拆除將系爭土地Ａ、Ｂ部分返還被上訴人等語。
二、上訴人則以：系爭建物係上訴人乙○○之祖母出資購買後贈
    送予上訴人乙○○，因當時買賣規定需自耕農才能買賣，故
    暫以楊林素珠之名義登記，並約定日後要分割予楊登裕、楊
    金正、乙○○，故系爭土地非楊林素珠所有，而係上訴人乙
    ○○所有，嗣因楊林素珠私下向銀行借款，以土地貸款抵押
    ，而拒繳納利息，始賣予被上訴人，故上訴人並非無權占用
    系爭土地等語，資為抗辯。
三、原審為被上訴人勝訴判決，上訴人提起上訴，求為廢棄原判
    決，並駁回被上訴人於原審之訴及其假執行之聲請，或發回
    原第一審法院。其除引用於原審之陳述外，補陳略以：被上
    訴人於上訴人已在系爭土地蓋屋29年後，始向名義上之土地
    登記人買到土地，被上訴人違反土地法第104 條規定，侵害
    上訴人之優先購買權，及民法第184 條規定；又，本件應行
    通常訴訟程序之事件，原審採簡易訴訟程序審理之，其第一
    審法院組織不合法，應予廢棄原判決發回原法院等語。
四、被上訴人求為駁回上訴，其除引用於原審之陳述外，補陳略
    以：土地法第104 條之規定，係基地出賣時，僅地上權人、
    典權人或承租人有依同樣條件優先購買該基地之權。本件上
    訴人乙○○或甲○○與系爭土地原所有權人均無租賃契約或
    地上權、典權之設定登記，非系爭土地之承租人或地上權人
    或典權人，就系爭土地自無優先購買權。上訴人就系爭土地
    既無優先購買權存在，被上訴人自無侵害其優先購買權之情
    事，上訴人之主張應無理由。上訴人又主張訴外人楊林素珠
    係盜賣上訴人之系爭土地，被上訴人為收買贓物應負侵權行
    為責任云云，惟被上訴人否認係收買贓物，上訴人就此有利
    於己之事實自應負舉證之責等語。
五、被上訴人主張其為系爭土地之所有權人，上訴人無合法權源
    在系爭土地Ａ、Ｂ部分地上，由上訴人乙○○搭蓋平房於其
    上，供上訴人居住等情，有系爭土地登記簿謄本可稽（見原
    審卷第3 -4頁），系爭土地Ａ、Ｂ部分有上訴人乙○○搭蓋
    之建物，亦經原審履勘現場並囑託宜蘭縣羅東地政事務所指
    派測量員鑑測明確，上訴人於勘驗時，並自認被上訴人所指
    建物為楊楨杰所有，上訴人都住在裡面，有勘驗筆錄、複丈
    成果圖及現場照片等，在卷可稽（見原審卷第41 -50頁），
    堪信被上訴人之主張為真實。上訴人則否認無權占有，並以
    前揭情詞置辯。是本件首應審酌者為原審之訴訟程序有無違
    誤？次為上訴人有無占有之權源以及上訴人有無優先購買權
    ？茲分述如下：
  (一)關於訴訟程序部分：
    1.上訴人抗辯本件為應行通常訴訟程序之事件，原審採簡易
      訴訟程序審理之，其法院之組織顯不合法，請求廢棄原判
      決並發回原法院云云。
    2.被上訴人則以原審法院雖於訴訟初始採行簡易訴訟程序，
      惟其後已於94年3月24 日言詞辯論期日，改用通常訴訟程
      序，有原審卷言詞辯筆錄，在卷可稽，上訴人抗辯原審程
      序有瑕疵，應無理由等語。
    3.按簡易訴訟事件，簡易庭法官認為應適用通常訴訟程序而
      簽請終結改分訴字案時，應由該法官依通常訴訟程序繼續
      辦理（民國81年6月1日司法院第十九期司法業務研究會期
      司法院 第一廳法律問題研究意見附帶決議參照-見民事法
      律專題研究(九)第521 -522頁）。反之，經簡易庭簽移由民
      事庭審理後，嗣原告又為訴之變更或聲明之減縮，致應適
      用簡易程序者，應由民事庭繼續依簡易程序審理之，不宜
      反覆移送，蓋案件依通常程序或依簡易程序審理，乃法院
      內部事務分配（民國84年11月16日臺灣高等法院暨所屬法
      院84 年度法律座談會研究意見參照-見八十四年法律座談
      會彙編第80 -81頁）。司法院依民事訴訟法第四百二十七
      條之一訂頒之「同一地方法院適用簡易程序審理事件事務
      分配辦法」第二條第三款亦規定，通常訴訟事件誤分為簡
      易事件者，當事人已為本案之言詞辯論，惟其於為本案之
      言詞辯論前曾抗辯不應適用簡易程序，或一造始終未於言
      詞辯論期日到場者，承辦法官應以裁定改用通常訴訟程序
      ，並將該簡易事件報結後改分為通常訴訟事件，由原法官
      依通常訴訟程序繼續審理。本件被上訴人起訴狀記載訴訟
      標的價額為新台幣（下同）37萬元，嗣經原審於93年12月
      2日言詞辯論期日核定訴訟標的之價額為124萬2500元，命
      被上訴人應於五日內補繳裁判費9405元，並向兩造闡明本
      件訴訟標的之價額超過50萬元，詢問兩造之意見，經兩造
      表示「請求改用通常審判程序」，被上訴人於同日完成補
      繳。原審法院乃於94年3月24 日言詞辯論期日，當庭裁示
      「本件依普通訴訟程序審理」，經依通常訴訟程序辯論後
      並宣示「本件辯論終結」定於94年6月2日宣判，有各該言
      詞辯論筆錄可稽（見原審卷第57 -59；116-117；182-183
      頁筆錄）。原判決書事實及理由一、亦載明「其訴訟標的
      金額已逾50萬元，而當事人兩造於審理時均請求改依通常
      程序審理，故依民事訴訟法第435 條第一項之規定，本件
      改行通常訴訟程序，並由原法官繼續審理」（見原判決書
      第二頁）揆諸前揭說明，其訴訟程序並無違誤。且「同一
      地方法院適用簡易程序審理事件事務分配辦法」第二條第
      三款規定，通常訴訟事件誤分為簡易事件者，經承辦法官
      裁定改用通常訴訟程序，由原法官依通常訴訟程序繼續審
      理。換言之，依通常訴訟程序繼續審理之法院乃為原簡易
      庭，則原判決書記載「台灣宜蘭地方法院羅東簡易庭」，
      亦無不合。上訴人仍執陳詞，指摘原判決不當，求為廢棄
      發回，即非有據。
  (二)關於有無占有權源部分：
    1.上訴人抗辯系爭土地係上訴人乙○○之祖母出資購買後贈
      送予上訴人乙○○，因當時買賣規定需自耕農才能買賣，
      故暫以楊林素珠之名義登記，並約定日後要分割予楊登裕
      、楊金正、乙○○，嗣因楊林素珠私下向銀行借款，以土
      地貸款抵押，拒繳納利息，始賣予被上訴人，故上訴人並
      非無權占用系爭土地云云。
    2.被上訴人則主張上訴人雖辯稱與訴外人楊林素珠訂有家產
      分析協議書，仍係上訴人與訴外人楊林素珠間之債權債務
      關係，並不當然拘束被上訴人等語。
    3.按買賣契約僅有債之效力，不得以之對抗契約以外之第三
      人。本件上訴人縱使由上訴人乙○○之祖母出資購買系爭
      土地並以楊林素珠之名義登記，惟在訴外人楊林素珠將系
      爭土地之所有權移轉登記與上訴人以前，既經楊林素珠出
      賣系爭土地，並由被上訴人買受而取得所有權，則被上訴
      人基於所有權請求上訴人拆除地上物並返還系爭土地，上
      訴人即不得以其與楊林素珠間之關係，對抗被上訴人。上
      訴人之抗辯，核無可取。
  (三)關於有無優先購買權部分：
    1.上訴人抗辯其已在系爭土地蓋屋29年後，被上訴人始向名
      義上之土地登記人買到土地，被上訴人違反土地法第 104
      條規定，侵害上訴人之優先購買權，及民法第184 條規定
      云云。
    2.被上訴人則以土地法第104 條之規定，係基地出賣時，僅
      地上權人、典權人或承租人有依同樣條件優先購買該基地
      之權。本件上訴人乙○○或甲○○與系爭土地原所有權人
      均無租賃契約或地上權、典權之設定登記，非系爭土地之
      承租人或地上權人或典權人，就系爭土地自無優先購買權
      。被上訴人自無侵害其優先購買權之情事等語。
    3.按基地出賣時，地上權人、典權人或承租人有依同樣條件
      優先購買之權，土地法第一百零四條第一項前段定有明文
      。故依土地法第一百零四條規定，租用基地建築房屋之承
      租人、或地上權人、典權人，於基地出賣時，有優先承買
      權，本件上訴人辯稱其為系爭土地之所有人，並以訴外人
      楊林素珠之名義登記，並未抗辯其為地上權人、典權人或
      承租人，揆諸上開說明，難謂其有優先購買權；被上訴人
      之購買系爭土地自無侵害上訴人優先購買權之可言，上訴
      人之抗辯，亦無可取。
六、按所有人對於無權占有或侵奪其所有物者，得請求返還之、
    對於妨害其所有權者，得請求除去之；有妨害其所有權之虞
    者，得請求防止之，民法第七百六十七條定有明文。又當事
    人主張有利於己之事實者，就其事實有舉證之責任，民事訴
    訟法第二百七十七條前段亦有明定，上訴人並無證據足以證
    明其有權占有系爭土地，又無優先購買權，有如前述。因此
    ，被上訴人以無權占有為原因，請求上訴人應自系爭土地如
    原判決附圖所示Ａ、Ｂ部分土地上之平房，即門牌號碼宜蘭
    縣蘇澳鎮○○○路一八之一八號建物遷出。上訴人乙○○應
    將如原判決附圖所示Ａ、Ｂ部分土地上之平房拆除，將系爭
    土地返還被上訴人，即非無據。
七、綜上所述，被上訴人主張為可採，上訴人所辯均無可取。從
    而，被上訴人本於民法第七百六十七條物上請求權之規定，
    請求上訴人應自如原判決附圖所示Ａ、Ｂ部分土地上之平房
    ，即門牌號碼宜蘭縣蘇澳鎮○○○路一八之一八號建物遷出
    。上訴人乙○○應將如原判決附圖所示Ａ、Ｂ部分土地上之
    平房拆除，將系爭土地返還被上訴人，為有理由，應予准許
    。是則原審為被上訴人勝訴之判決，並依被上訴人之聲請准
    供擔保為假執行之宣告，於法並無不合。上訴意旨指摘原判
    決不當，求予廢棄改判，為無理由，應予駁回。
八、本件事證已臻明確，兩造其餘之陳述及攻擊防禦方法，經審
    酌核與判決結果不生影響，不再一一論述，併予敘明。
據上論結，本件上訴為無理由，依民事訴訟法第449條第1項、第
78條、第85條第1項前段，判決如主文。
中　　華　　民　　國　　96　　年　　11　　月　　27　　日
　  　　　　　　　　民事第八庭
                        審判長法　官  劉勝吉
　　  　　　　　　　　　      法　官  鄭威莉
　　　  　　　　　　　　      法　官  連正義
正本係照原本作成。
不得上訴。
中　　華　　民　　國　　96　　年　　11　　月　　27　　日
                              書記官  張永中
